臺灣高等法院刑事判決　　　　　　　　　　　　　　九十三年度上訴字第四六七號
　　上　訴　人
　　即　被　告　甲○○○
　　選任辯護人　王志陽律師
右上訴人因偽造有價證券等案件，不服臺灣新竹地方法院九十二年度訴字第五八九號
，中華民國九十三年一月二十日第一審判決（起訴案號：臺灣新竹地方法院檢察署九
十二年度偵字第一五四五號）提起上訴，本院判決如左：
    主  文
原判決撤銷。
甲○○○共同連續意圖供行使之用而偽造有價證券，處有期徒刑參年捌月，如附表所
示之本票壹紙沒收。
    事  實
一、緣甲○○○前於民國（下同）八十四年間向丁○○借款新臺幣（下同）共五十萬
    元，約定為期一年，並於每月之十號給付利息八千元，丁○○因其屆期未清償借
    款而要求甲○○○開立本票以供借款擔保，詎甲○○○竟與真實姓名、年籍不詳
    之成年人共同基於意圖供行使之用，偽造丙○○為本票發票人名義之概括犯意聯
    絡，自八十五年八月三十一日不詳時間起至九十年八月三十一日不詳時間止，在
    不詳處所，由該真實姓名、年籍不詳之成年人，利用不知情之刻印章業者偽刻丙○○之印章，於每年之八月三十一日偽造發票人為丙○○之本票共六紙，並由甲○○○交給丁○○收執以供借款擔保，且期間每年均由甲○○○以交付真實姓名
    、年籍不詳之成年人偽造之新票一紙換回到期未兌現之舊票一紙的方式而行使之
    ，嗣於九十一年九月九日不詳時間又以上揭方式，由真實姓名、年籍不詳之成年
    人偽造如附表所示之本票一紙，並由甲○○○於同年月十日在新竹縣橫山鄉大肚
    村不詳工地交付丁○○，嗣因甲○○○屆期仍未清償債務，且未依約支付九十一
    年十二月份以後之利息，丁○○遂於同年月八日八時許持附表所示偽造之本票，
    按票載之地址前往新竹縣竹東鎮○○路○段七十七巷二十八號丙○○住處，向丙○○追索前開票款，始悉上情。
二、案經丙○○、丁○○訴請新竹縣警察局竹東分局報告臺灣新竹地方法院檢察署檢
    察官偵查起訴。
    理　由
一、訊據被告甲○○○固不否認於右揭時地有持丙○○名義之本票向被害人丁○○行
　　使以供借款擔保之事實，惟矢口否認有上揭犯罪情事，辯稱：系爭本票均係乙○○所偽造，當初我並不知道該票是偽造的，我以為是乙○○怕他老婆知道，所以
    才拿其向丙○○借的丙○○名義的票據給我去借款，從八十四年到九十一年都是
    這種模式。我真的不知道該票據是偽造的，是案發後我才知道系爭票據是偽造的
    等語。
二、經查：
(一)、如附表所示之本票確屬偽造，且係由被告交付予被害人丁○○用以擔保借款債務
    乙節，業據被害人丁○○於警訊、原審偵審中、本院準備程序審理時及被害人丙○○於警訊、偵查、本院準備程序審理中分別指訴綦詳，且被告亦自承：「系爭
    本票確實是我交給丁○○，我知道該本票不是丙○○簽的」等語（見原審卷第四
    六頁、第四八頁），此外，並有如附表所示之偽造本票一紙在卷可憑（見一五四
    五號偵卷第十一頁），足認被告此部分自白應可採信，是被告行使偽造有價證券
    之犯行應堪認定。
(二)、至系爭本票究係由何人所偽造，經臺灣新竹地方法院檢察署檢送丙○○、甲○○○名義之本票正本（Ｎ0000000、６６３６６５）各一份，告訴人丁○○
    、丙○○、被告甲○○○三人於九十二年五月十四日當庭橫式書寫系爭資料上字
    跡五遍之筆跡資料及九十二年四月三日當庭書寫之字跡三十遍筆跡資料。丙○○
    、甲○○○二人於平日所書與系爭字跡相關筆劃之筆跡資料原本多件。函請法務
    部調查局鑑定前開丙○○名義之系爭待證本票為丙○○或甲○○○所開立？依送
    鑑資料：「一、票號Ｎ0000000之本票乙張；其上伍拾萬元整字跡編為甲
    １類鑑定資料、丙○○簽名及住址字跡編為甲２類鑑定資料。二、甲○○○庭寫
    字跡貳份、票號Ｎ0000000之本票乙張、簽帳單、匯款申請書、送貨單共
    十八張、記事本乙本；其上字跡編為乙類鑑定資料。三、丁○○庭寫字跡貳份；
    其上字跡編為丙類鑑定資料。四、丙○○庭寫字跡貳份、取款憑條乙份、信用卡
    申請書乙份、印鑑卡申請書乙份、合約單乙份、臺灣企銀約定書乙份、中華電信
    行動電話申請書乙份；其上字跡編為丁類鑑定資料」。經鑑定結果：「一、甲１
    、甲２類筆跡與丙、丁類筆跡不同。二、甲１、甲２類筆跡與乙類筆跡有部分筆
    劃特徵相似，惟依現有資料仍不足供確認」，有法務部調查局九十二年六月十一
    日調科貳字第○九二○○一七四一一○號鑑定通知書乙份附卷可參（見一五四五
    號偵卷第四一頁），且經臺灣新竹地方法院檢察署再檢送告訴人丁○○於平日所
    書與系爭字跡相關筆劃之筆跡資料原本多件，及檢送丙○○、甲○○○名義之本
    票正本（Ｎ0000000、６６３６６５）各一份，被告甲○○○三人於九十
    二年五月十四日當庭橫式書寫系爭資料上字跡五遍之筆跡資料及九十二年四月三
    日、六月二十七日當庭書寫之字跡三十遍筆跡資料。甲○○○（九十二年五月十
    四日、六月二十七日庭呈）於平日所書與系爭字跡相關筆劃之筆跡資料原本多件
    。再次函請鑑定前開丙○○名義之系爭待證本票為丙○○或甲○○○所開立？經
    鑑定結果認定：「所補送之丁○○筆跡並不影響原鑑定結果」、「再次提供參對
    之甲○○○平日親書字樣中仍欠缺與系爭字跡相關筆劃者，故難認定」，亦有法
    務部調查局九十二年六月二十四日調科貳字第○九二○○一九二○八○號、九十
    二年七月十七日調科貳字第○九二○○二二八七五○號函二份附卷可憑（見一五
    四五號偵卷第五二頁、第五三頁），可知扣案如附表所示本票上之書寫字跡雖與
    被告書寫字跡有部分筆劃特徵相似，惟尚難遽認為係被告所書寫，故系爭本票自
    不得因此即推認係被告所偽造。
(三)、又送鑑本票上署名丙○○簽名處之指尖指紋一枚因模糊不清、紋線不清、特徵點
    不足，無法比對，有內政部警政署刑事警察局九十二年三月六日刑紋字第○九二
    ○○三五八四二號、九十三年三月二十二日刑紋字第○九三○○五八九一七號鑑
    驗書二份在卷可稽（見一五四五號偵卷第十五頁及本院卷），足證扣案如附表所
    示之本票其上指印並無法透過科學儀器之鑑定判斷係何人所按捺，是亦不得依此
    為被告不利之認定。
(四)、再被告經法務部調查局測謊鑑定有關被告稱：「(一)、其未開丙○○之支票；(二)、
    其未刻丙○○之印章，上述問題經測試呈情緒波動之反應，研判有說謊」，固有
    法務部調查局九十二年六月十六日調科參字第○九二○○一九四○六○號測謊報
    告書一紙附卷可稽（見一五四五號偵卷第四四頁），雖被告未通過測謊測試，惟
    刑事訴訟採職權調查主義，鑑定報告祇為形成法院心證之資料，對於法院之審判
    並無拘束力，故待證事項雖經鑑定，法院仍應本於職權予以調查，以期發見事實
    之真相，不得僅以鑑定報告作為判決之唯一依據（最高法院五十七年度台上字第
    三三九九號判例）。鑑定人之鑑定，雖足為證據資料之一種，但鑑定報告顯有疑
    義時，審理事實之法院，仍應調查其他必要之證據，以資認定，不得專憑不實不
    盡之鑑定報告，作為判決之唯一證據（最高法院四十年度台上字第七一號判例）
    。測謊鑑定，係依一般人在說謊時，會產生遲疑、緊張、恐懼、不安等心理波動
    現象，乃以科學方法，由鑑定人利用測謊儀器，將受測者之上開情緒波動反應情
    形加以紀錄，用以分析判斷受測者之供述是否違反其內心之真意而屬虛偽不實。
    故測謊鑑定，倘鑑定人具備專業之知識技能，復基於保障緘默權而事先獲得受測
    者之同意，所使用之測謊儀器及其測試之問題與方法又具專業可靠性時，該測謊
    結果，如就有利之供述，經鑑定人分析判斷有不實之情緒波動反應，依補強性法
    則，雖不得作為有罪判決之唯一證據，但非無證據能力，仍得供裁判之佐證，其
    證明力如何，事實審法院有自由判斷之職權；反之，若其有利之供述，經鑑定並
    無任何虛偽供述之情緒波動反應，又無其他合法之積極證據足以證明該部分之犯
    罪事實時，即可印證其真實性，非不得為有利於受測者之認定（最高法院八十八
    年度台上字第二九三六號判決）。故測謊鑑定並非如指紋或ＤＮＡ鑑定之精確，
    因其係以測謊器紀錄受測者在回答問題之生理狀態諸如血壓、脈搏、呼吸等狀況
    ，來判斷受測者是否說謊，即測謊鑑定可能因受測者斯時心神狀況、現場環境及
    外在氣氛等諸多因素致受測時無法排除各項影響因素單純作答，此問題迭經臨床
    討論在案，易言之，其正確性存有爭議，尚不足為被告犯罪或不利之認定依據，
    是以，被告前開測謊雖有情緒波動反應，惟基上說明，仍認該測謊鑑定不足為不
    利於被告之認定依據。
(五)、另被害人丁○○、丙○○均未親身見聞被告偽造有價證券之經過，且被告亦堅詞
    否認有此部分之犯行，是依「罪證有疑，利於被告」之原則，自不得遽認被告有
    親自偽造系爭七紙本票之行為。又被告於警訊、偵查中供認伊有向丁○○借款五
    十萬元未還，惟否認有交付丙○○之本票為擔保之情事，於原審審理中坦承伊借
    款時有告知丁○○是丙○○要借的，而於九十二年一月二十四日乙○○死亡（參
    見本院卷所附法務部戶役政連結作業系統乙○○個人資料）後，於原審、本院審
    理中改稱：是乙○○拿丙○○的本票給我去向告訴人丁○○借款，本票是乙○○
    偽造的云云，前後所供不一，惟告訴人丁○○於偵審中則指稱被告借款時對伊說
    是票據名義人丙○○要借款云云，告訴人鄒富供稱被告從未跟我說要利用我的名
    義開立本票持向丁○○供借款擔保等語，為被告所是認，且被害人丁○○、丙○○於九十一年十二月二十日向警方報案對被告提出告訴，被告於九十一年十二月
    三十一日接受警方偵訊時，乙○○並未死亡，果如被告所稱是乙○○持偽造之丙○○本票交付被告委其持向丁○○為借款之擔保，何以當時接受偵訊時不供出此
    情以供查證，而至乙○○死亡無從查證後，始行供出，殊有違常情，顯見被告此
    部分所稱，應不足採，而本案應係被告自己向告訴人借款五十萬元未還，乃委由
    真實姓名、年籍不詳之成年人，自八十五年八月三十一日不詳時間起至九十一年
    九月九日不詳時間止，在不詳處所，每年一次於該年之八月三十一日或九月九日
    前數日，偽造系爭七紙本票之行為，甚為明顯，足見本件被告與真實姓名、年籍
    不詳之成年人互有犯意聯絡，而推由該真實姓名、年籍不詳之成年人實施偽造本
    票之行為，應論以共同正犯，被告上開所辯，委係圖卸刑責之詞，洵不足採，其
    右揭事證明確，犯行洵堪認定，應依法論科。
四、核被告所為，係犯刑法第二百零一條第一項之偽造有價證券罪。被告與真實姓名
    、年籍不詳之成年人間互有犯意聯絡，而推由該真實姓名、年籍不詳之成年人實
    施偽造本票之行為，均為共同正犯，又被告與真實姓名、年籍不詳之成年人利用
    不知情之刻印章業者偽刻「丙○○」之印章，為間接正犯；其偽造「丙○○」之
    印章後加以蓋用「丙○○」印文，偽造印章應為偽造印文行為所吸收，而其於有
    價證券內偽造丙○○之印文及署名，乃構成前開本票有價證券之一部，而所刻之
    印章，為偽造有價證券之階段行為，均應包括於偽造有價證券罪之內，並不生牽
    連或想像競合之問題（最高法院二十六年渝上字第一五五號、三十一年上字第八
    八號判例參照）。另被告於偽造有價證券後，復持以行使，其行使偽造有價證券
    之低度行為，應為偽造有價證券之高度行為所吸收，不另論罪，且意圖行使而偽
    造有價證券，其效用即為非法取得他人財物，亦不成立詐欺罪。檢察官公訴意旨
    認被告所為因此獲得減免其負擔對丁○○債務之財產上不法利益，另犯有刑法第
    三百三十九條第二項之詐欺得利罪嫌云云，尚有誤會，惟此部分業經蒞庭檢察官
    於原審九十三年一月八日審理程序時及以臺灣新竹地方法院檢察署檢察官九十二
    年度公訴蒞庭字第四五八九號補充理由書，縮減起訴法條為刑法第二百零一條，
    且因認起訴書所論列之詐欺罪與偽造有價證券罪有牽連犯裁判上一罪之關係，而
    不另為撤回起訴之表示，並予敘明。被告先後七次偽造有價證券犯行，時間緊接
    ，犯罪構成要件相同，顯係基於概括犯意反覆為之，應依連續犯之規定論以一罪
    ，並加重其刑。原審據以論科，被告上訴意旨否認犯罪，指摘原判決不當，固無
    可取，惟原判決理由欄記載被告與真實姓名、年籍不詳之成年人利用不知情之刻
    印章業者偽刻「丙○○」之印章，為間接正犯，但事實欄並未記載認定此部分事
    實，自有未合，原判決既有可議，自應由本院將原判決予以撤銷改判。爰審酌被
    告與被害人間有金錢借貸往來，竟偽造丙○○名義為發票人，蓄意推諉票款責任
    於丙○○，惟該本票未流通於市面，尚未造成經濟重大危害，及其偽造行為次數
    、犯罪所生之危害與被告犯後之態度等一切情狀，量處如主文第二項所示之刑，
    以示懲儆。
五、如附表所示之偽造本票一紙，不問屬於被告與否，應依刑法第二百零五條之規定
    ，宣告沒收，至其餘六紙偽造之本票及偽造之「丙○○」印章一枚，因未扣案且
    已滅失，為免將來執行之困難，爰不予宣告沒收，併此敘明。
據上論斷，應依刑事訴訟法第三百六十九條第一項前段、第三百六十四條、第二百九
十九條第一項前段，刑法第二十八條、第五十六條、第二百零一條第一項、第二百零
五條，罰金罰鍰提高標準條例第一條前段，判決如主文。
本案經檢察官周誠南到庭執行職務。
中　　　華　　　民　　　國　　九十三　　年　　　四　　　月　　二十九　　日
                              臺灣高等法院刑事第二庭
                                  審判長法  官  蔡  長  溪
  　                                    法  官  林  俊  益
　                                      法  官  楊  貴  志
右正本證明與原本無異。
如不服本判決，應於收受送達後十日內向本院提出上訴書狀，其未敘述上訴之理由者
並得於提起上訴後十日內向本院補提理由書（均須按他造當事人之人數附繕本）。
                                        書記官  黃  德  煌
中　　　華　　　民　　　國　　九十三　　年　　　五　　　月　　　三　　　日
附錄：本案論罪科刑法條全文
中華民國刑法第二百零一條第一項
意圖供行使之用，而偽造、變造公債票、公司股票或其他有價證券者，處
三年以上十年以下有期徒刑，得併科三千元以下罰金。
行使偽造、變造之公債票、公司股票或其他有價證券，或意圖供行使之用
，而收集或交付於人者，處一年以上七年以下有期徒刑，得併科三千元以
下罰金。
中華民國刑法第二百零五條
偽造、變造之有價證券、郵票、印花稅票、信用卡、金融卡、儲值卡或其
他相類作為提款、簽帳、轉帳或支付工具之電磁紀錄物及前條之器械原料
及電磁紀錄，不問屬於犯人與否，沒收之。
附表：
┌──┬────────┬───┬────┬──────┬──────┐
│編號│票據號碼        │發票人│金額    │發票日      │到期日      │
├──┼────────┼───┼────┼──────┼──────┤
│一  │ＣＨ四三○一八二│丙○○│五十萬元│９１０９１０│９２０４３０│
└──┴────────┴───┴────┴──────┴──────┘
